【裁判字號】    99,消債抗,50
【裁判日期】    990729
【裁判案由】    聲請更生程序
【裁判全文】
臺灣高雄地方法院民事裁定            99年度消債抗字第50號
抗  告  人  甲○○
上列當事人因消費者債務清理事件聲請更生，對本院中華民國99
年2 月4 日99年度消債更字第59號裁定，提起抗告，本院裁定如
下：
    主  文
抗告駁回。
抗告程序費用新臺幣壹仟元由抗告人負擔。
    理  由
一、抗告意旨略以：抗告人每月支出之房屋貸款，雖此筆不動產
    並非抗告人所有，然抗告人配偶本身並無任何收入，尚須仰
    賴抗告人扶養，遑論負擔此筆房貸費用，原審逕將抗告人房
    貸支出予以扣除，顯不合理；又抗告人所盧列交通費、水電
    瓦斯等費用，乃為抗告人全家之共同支出，非僅抗告人個人
    每月支出之必要費用，原審予以刪減，實有欠當；再依抗告
    人薪資明細所示，其每月薪資扣除公保費、健保費及房屋貸
    款後實領薪資應僅新台幣（下同）約30,000元，而非原審認
    定48,000元。從而，抗告人每月薪資於扣除個人必要生活費
    用、扶養費用後，實已入不敷出，且抗告人毀諾後，各大債
    權銀行收取之利息將以年息20% 計算，抗告人每月應給付之
    利息近40,000元，是原審以抗告人每月收入扣除支出尚餘23
    ,191元，不計利息，經132 個月即可清償完畢，顯有違誤，
    為此請求廢棄原裁定，准允抗告人更生之聲請等語。
二、按「為使負債務之消費者得依本條例所定程序清理其債務，
    以調整其與債權人及其他利害關係人之權利義務關係，保障
    債權人之公平受償，謀求消費者經濟生活之更生及社會經濟
    之健全發展，特制定本條例。」、「債務人不能清償債務或
    有不能清償之虞者，得依本條例所定更生或清算程序，清理
    其債務」，消費者債務清理條例（下稱消債條例）第1 條、
    第3 條定有明文。是消債條例之立法，其中心思想乃認陷於
    經濟上困境之消費者若任其於惡性循環之債務窘境中自生自
    滅，將衍生嚴重之社會問題，致難以維持安定之社會經濟秩
    序，故有予之分別情形依更生或清算之程序清理其債務之必
    要，藉以妥適調整其與各相關債權人等間之權利義務關係，
    以謀求消費者經濟生活之更生機會，從而健全社會經濟發展
    ，惟私法上之債之關係，係以當事人間之信賴關係為基礎，
    為社會經濟組織之重要支柱，故當事人於以法律行為追求自
    己之利益之際，亦應顧及對方之利益，並考量債權債務在社
    會上之作用，本於誠實及信用之原則，行使其債權及履行其
    債務，故債務人之消費者欲以消債條例為其所負義務之調整
    者，自應本於誠信原則之本旨，僅在其不能清償債務或有不
    能清償之虞而使其陷於經濟上之困境時始得准許之，以避免
    其藉此善意之立法而惡意圖謀減免債務，致使社會陷於道德
    之危險，並因此使信用緊縮而造成社會經濟之動盪。
三、經查：
  (一)抗告人前於95年5 月依「中華民國銀行公會會員辦理消費金
    融案件無擔保債務協商機制」與安泰商業銀行股份有限公司
    （下稱安泰銀行）協商成立，抗告人應自95年6 月起、分12
    0 期、利率6%、每月10日以34,353元依各債權銀行債權金額
    比例清償各項債務，至全部清償為止。聲請人嗣依協商內容
    ，分期清償至95年9 月止，自95年10月起毀諾等情，有民事
    陳報狀、協議書、無擔保債務還款計劃及存款交易明細表在
    卷可稽（原審卷第60頁、68至69頁、71頁），此部分事實，
    應可認定。
  (二)抗告人任職於國立高雄應用科技大學，96、97年度所得分別
    為735,666 元、698,252 元，平均每月所得61,306元、58,
    188 元。98年1 月至98年12月應領薪資（未扣除公勞保費73
    9 元、健保費739 元、法院扣款15,987元、房屋貸款9,520
    元）為48,464元、48,464元、48,464元、48,464元、50,799
    元、50,799元、50,779元、50 ,799 元、50,799元、50,799
    元、50,799元、50,799元，平均應領薪資為50,021元；該段
    期間每月遭強制執行扣薪為金額15,987元，有財政部高雄市
    國稅局96、97年度綜合所得稅各類所得資料清單、薪津明細
    附卷可憑（原審卷第72至73頁、第75至88頁、本院卷第23至
    36頁）。
  (三)抗告人業已負債3,055,651 元，自應節撙開銷用以償債始符
    誠信。抗告人居於高雄市，參照內政部社會司公告之99年度
    高雄市每人每月最低生活費11,309元，抗告人之最低生活費
    用應以此為限。因上開最低生活費係由內政部參照行政院主
    計處所公布當地區最近1 年平均每人消費支出百分之60定之
    ，而平均每人消費支出之項目包括食品費、飲料費、菸草、
    衣著、鞋、襪類、房地租及水費、燃料和燈光、家具及家庭
    設備、家事管理、保健和醫療、運輸及通訊、娛樂教育和文
    化服務、雜項支出。是以，每月生活費11,309元，已含蓋抗
    告人所主張之交通費、水電費、雜費、等生活需求，抗告人
    主張逾此範圍之支出，自無必要。又上開最低生活費用標準
    中23.77%係用以居住支出，有台灣地區家庭消費支出結構表
    可考，依此，每人每月最低必要生活費11,309元中，居住部
    分約為2,668 元，而抗告人與其配偶及未成年子女均居住於
    其配偶所有之房地，此有戶籍謄本及土地、建物登記謄本在
    卷可按（見原審卷第13頁、第117 至120 頁），則抗告人主
    張每月須支付9,520 元之房貸費用，相較於抗告人及其配偶
    、未成年子女之居住支出合計約8,004 元，尚屬相當而無過
    當之情形。惟抗告人既因支出房貸費用而得保有配偶名下之
    房地，則於計算渠等之必要生活費用時，應扣除其中關於居
    住之費用8,004 元，即以每人每月8,641 元（11,309－2,66
    8 ＝8,641 ）為計算標準。至於，抗告人謂其所盧列交通費
    、水電瓦斯、教育雜費等必要支出費用，乃為抗告人全家之
    共同支出，非僅抗告人個人每月支出之必要費用部分，應於
    計算抗告人配偶及未成年子女之扶養費時考量（詳後述）。
  (四)抗告人父親吳書田，名下有房地各1 筆，合計公告現值為1,
    370,800 元，96年、97年度均有利息收入分別34,287元、47
    ,289元，亦有財政部高雄市國稅局96、97年度綜合所得稅各
    類所得資料清單、財產歸屬資料清單在卷可按（原審卷第10
    0 至102 頁），吳書田每年既有利息收入，足見其尚有存款
    ，且依郵局公告2 年期定期儲金固定利率1.075%推算，本金
    金額約為300 、400 萬餘元，應無不能維持生活之情形，尚
    無請求抗告人扶養權利，抗告人主張支出父親扶養費部分，
    應非必要。
  (五)抗告人母親吳魏雪娥，95、96年度均無所得資料、名下無任
    何財產，有財政部高雄市國稅局96年、97年度綜合所得稅各
    類所得資料清單、財產歸屬資料清單在卷可查（原審卷第10
    3 至105 頁）。吳魏雪娥不能以自己之財產維持生活而需由
    抗告人扶養之情形，堪予認定。以內政部社會司所公告99年
    度高雄市每人每月最低生活費標準11,309元計算應屬適當，
    又因吳書田名下有房地，且與吳魏雪娥共同居住，依前述說
    明，吳魏雪娥所需之扶養費應扣除住屋費用2,668 元，即8,
    641 元。再者，吳魏雪娥除抗告人外，另有4 名子女為其扶
    養義務人，渠等自應與抗告人平均負擔吳魏雪娥之扶養費，
    每人負擔1,728 元（8,641 ÷5 ＝1,728 ，元以下四捨五入
    ），抗告人主張每月負擔吳魏雪娥之扶養費用1,500 元，未
    逾上開範圍，核屬可採。
  (六)抗告人之配偶謝宜妏，96、97年度均無所得資料，名下有房
    地1 筆，已設有抵押權，有財政部高雄市國稅局96、97年度
    綜合所得稅各類所得資料清單、財政部高雄市國稅局財產歸
    屬資料清單附卷可憑（原審卷第94至96頁），是謝宜妏不能
    以自己之財產維持生活而需由抗告人扶養之情形，足堪認定
    ，又抗告人與其配偶共同育有1 名未成年子女。是以前開每
    人每月最低生活費標準11,309元計算，扣除上開居住支出2,
    668 元，抗告人每月支出配偶及未成年子女扶養費用各應為
    8,641 元，不再重複計算交通費、水電瓦斯、教育雜費等費
    用。
  (七)抗告人96、97年度平均每月薪資所得61,306元、58,188元，
    扣除其個人必要費用、母親、配偶及未成年子女之扶養費，
    再清償房貸費用後，剩餘24,363元、21,245 元 ，固不足履
    行「中華民國銀行公會會員辦理消費金融案件無擔保債務協
    商機制」與安泰銀行成立之協商方案。然抗告人於98年1 月
    14日循「個別協商一致性」機制與安泰銀行協商二階段還款
    方案，前72期、零利率、每期15,000元（清償安泰銀行之金
    額為3,546 元），第二階段分期還款協議時，若抗告人之收
    入、財產以及必要支出未有明顯變動時，抗告人得以第一階
    段之還款條件與安泰銀行簽訂協議書，抗告人依約繳納4 期
    （即98年1 月起至98年4 月止）後毀諾，有安泰銀行陳報狀
    、個別協商一致性方案協議書附卷可憑（本院卷第71、75頁
    ）。抗告人98年度薪資所得為743,016 元，平均每月薪資所
    得61,918元，有稅務電子閘門財產所得調件明細表在卷可稽
    （本院卷第94頁），以抗告人98年度薪資所得，扣除其個人
    必要費用、母親、配偶及未成年子女之扶養費，再清償房貸
    費用後，剩餘24,975元，縱使再扣除公勞保費739 元、健保
    費599 元，亦無不能履行「個別協商一致性」協議，按月清
    償15,000元之情形。抗告人既然能循「個別協商一致性」機
    制與債權銀行協商適合履行之方案清償債務，自難認有不能
    清償債務之情形。抗告人僅清償4 期即毀諾，顯係一心欲循
    更生程序以圖脫免債務之責任而無任何清償之誠意甚明。尤
    其，抗告人名下原有高雄市○○區○○段第775 地號土地及
    其上同段2306號建物（門牌號碼高雄市○○區○○路163 號
    16樓之6 ），於95年12月19日以贈與為原因移轉登記於其配
    偶名下，業經本院97年度雄簡字第4393號判決撤銷該房地之
    債權行為及所有權移轉物權行為，嗣經抗告人及其配偶撤回
    上訴確定，業經本院查核屬實，並有稅務電子閘門財產所得
    調件明細表存卷可參。足見抗告人尚有其他不動產可為其債
    務之擔保，倘抗告人將其名下房地予以變價，清償部分債務
    ，亦可減少其循「個別協商一致性」機制每月應清償之金額
    ，抗告人主張其不能清償債務云云，核無足採。
四、綜上所述，抗告人並無不能清償債務或有不能清償之虞之情
    形，抗告人聲請更生，即不符合消債條例第3 條所定要件，
    ，自應駁回其更生之聲請。原裁定駁回抗告人更生之聲請，
    並無違誤，抗告意旨猶執前詞，指摘原裁定不當，為無理由
    ，應予駁回。
五、據上論結，本件抗告為無理由，依消費者債務清理條例第15
    條，民事訴訟法第495 條之1 第1 項、第449 條第1 項、第
    95條、第78條，裁定如主文。
中    華    民    國    99    年    7     月    29    日
                  民事第三庭    審判長法  官  朱玲瑤
                                      法  官  藍家慶
                                      法  官  陳宛榆
上為正本係照原本作成。
本件不得再抗告。
中    華    民    國    99    年    7     月    29    日
                                      書記官  周耿瑩

司法院資訊處製作；財團法人民間司法改革基金會備份。
